台灣高等法院高雄分院民事判決　九十年度上更(一)字第二三號
　　　上　訴　人　癸○○○（李鎮霖之承受訴訟人）住台北市○○區○○街十五號
　　　　　　　　　壬○○（李鎮霖之承受訴訟人）住台北市○○區○○街十五號
　　　　　　　　　乙○○（李鎮霖之承受訴訟人）住台北市○○區○○街十五號
　　　　　　　　　辛○○（李鎮霖之承受訴訟人）住台北市○○區○○街十五號
　　　　　　　　　丙○○（李鎮霖之承受訴訟人）住台北市○○路四四巷一五之一
　　　　　　　　　　　　　　　.
　　　　　　　　　庚○○（李鎮源之承受訴訟人）住台北市○○區○○路一段四號
　　　　　　　　　　　　　　　.
　　　　　　　　　己○○（李鎮源之承受訴訟人）住台北市中正區○○○街三二巷
　　　　　　　　　　　　　　　.
　　　　　　　　　丁○○（李鎮源之承受訴訟人）住台北市中正區○○○街三二巷
　　　　　　　　　　　　　　　.
　　　　　　　　　戊○○（李鎮源之承受訴訟人）住台北市中正區○○○街三二巷
　　　　　　　　　　　　　　　.
　　　　　　　　　丑○○（李鎮源之承受訴訟人）住台北市中正區○○○街三二巷
　　　　　　　　　　　　　　　.
　　　　　　　　　子○○（李鎮源之承受訴訟人）住台北市中正區○○○街三二巷
　　　　　　　　　　　　　　　.
　　　右十一人共同
　　　訴 訟代 理人　　　劉德福律師
　　　上　訴　人　戌○○
　　　　　　　　　寅○○
　　　　　　　　　卯○○○
　　　被上訴人　　甲○○
　　　法定代理人　酉○○
右當事人間租佃爭議事件，上訴人對於中華民國八十五年十二月二十一日臺灣高雄地
方法院八十五年度訴字第一八八０號第一審判決提起上訴，經最高法院第一次發回更
審，本院判決如左：
    主    　文
原判決關於命上訴人戌○○、寅○○、卯○○○、申○○、午○○、未○○、亥○○
○、天○○○、巳○○、辰○○應將坐落高雄市○○段○○段三四三號內如附圖所示
Ａ部分面積三八六平方公尺土地交付上訴人癸○○○、壬○○、乙○○、辛○○、丙
○○、庚○○、己○○、丁○○、戊○○、丑○○、子○○部分及該部分假執行之宣
告暨訴訟費用之裁判均廢棄。
右廢棄部分，上訴人癸○○○、壬○○、乙○○、辛○○、丙○○、庚○○、己○○
、丁○○、戊○○、丑○○、子○○在第一審之訴及假執行之聲請均駁回。
癸○○○、壬○○、乙○○、辛○○、丙○○、庚○○、己○○、丁○○、戊○○、
丑○○、子○○之上訴駁回。
第一、二審及發回前第三審訴訟費用均由上訴人癸○○○、壬○○、乙○○、辛○○
、丙○○、庚○○、己○○、丁○○、戊○○、丑○○、子○○負擔。
    事　　實
甲、上訴人癸○○○、壬○○、乙○○、辛○○、丙○○、庚○○、己○○、丁○○
    、戊○○、丑○○、子○○（以下簡稱癸○○○等十一人）方面：
一、聲明：求為判決：（一）原判決第二項、第三項廢棄。（二）被上訴人甲○○應
    將坐落高雄市○○區○○段一小段三四三號地目旱，面積０‧０四二一公頃土地
    （以下簡稱系爭土地）如附圖所示Ｂ部分面積三五平方公尺之地上建物拆除後，
    與上訴人戌○○、巳○○、辰○○、申○○、亥○○○、午○○、未○○、天○
    ○○、寅○○及卯○○○（以下簡稱戌○○等十人）將上開部分土地交付上訴人
    癸○○○等十一人。（三）第一、二審及發回前第三審訴訟費由上訴人戌○○及
    其餘被上訴人負擔。（四）駁回上訴人戌○○等十人之上訴。
二、陳述：除引用與原審及發回前第二審（本院八十六年上字第八六號）判決書記載
    相同者外，另補稱：系爭土地係由上訴人申○○、亥○○○、午○○、未○○、
    天○○○及楊隆輔（已死亡，由上訴人巳○○及辰○○繼承）之被繼承人楊建基
    、與上訴人戌○○、卯○○○、寅○○等四人共同承租，非僅由戌○○一人單獨
    承租。上訴人癸○○○等十一人對被上訴人甲○○是主張無權占有，對上訴人戌
    ○○等十人則是主張其等違法將系爭土地轉租予被上訴人甲○○，依耕地三七五
    減租條例第十六條第一項規定原訂租約無效，請求返還系爭土地，及因放棄耕作
    權及非因不可抗力繼續一年不為耕作，依耕地三七五減租條例第十七條第一項第
    二款、第四款，終止租約後，請求返還系爭土地。
三、證據：除引用原審及本院前審所提證據外，另請求向楠梓地政事務所函調該所八
    十四年三月十五日高市楠梓區民字第二六九七函。
乙、上訴人戌○○方面：
一、聲明：求為判決：（一）原判決第一項廢棄。（二）上揭廢棄部分，上訴人癸○
    ○○等十一人在第一審之訴及假執行之宣告均駁回。（三）上訴人癸○○○等十
    一人上訴駁回。（四）訴訟費用由上訴人癸○○○等十一人負擔。
二、陳述：除引用與原審及發回前第二審（本院八十六年上字第八六號）判決書記載
    相同者外，另補稱：系爭土地確係由上訴人戌○○一人所單獨承租。
三、證據：引用原審及本院前審所提證據。
丙、上訴人申○○及巳○○、辰○○方面：
    未於言詞辯論期日到場，亦未提出書狀作何聲明或陳述，惟上訴人申○○及巳○
    ○、辰○○之被繼承人楊隆輔於發回前第二審所為之聲明及陳述如下：
一、聲明求為判決：（一）上訴人李鎮源、李鎮霖（現已由癸○○○等十一人承受訴
    訟）駁回。（二）訴訟費用由上訴人李鎮源、李鎮霖（現已由癸○○○等十一人
    承受訴訟）負擔。
二、陳述：否認轉租系爭土地於甲○○，至於系爭土地如附圖所示Ａ部分，是由戌○
    ○承租之特定位置與伊無關。
丁、上訴人寅○○、卯○○○、午○○、未○○、亥○○○、天○○○：未於言詞辯
    論期日到場，亦未提出書狀作何聲明或陳述。
戊、被上訴人甲○○方面：
一、聲明：求為判決：（一）癸○○○等十一人之上訴駁回。（二）第二審及發回前
    第三審訴訟費用由上訴人負擔。
二、陳述：除引用與原審及發回前第二審（本院八十六年上字第八六號）判決書記載
    相同者外，另補稱：上訴人癸○○○等十一人之被繼承人李鎮源、李鎮霖之母李
    莊絮於四十一年七月十五日已將系爭土地如附圖所示Ｂ部分面積三十五平方公尺
    出售予訴外人簡朝宗、詹進瓜、林進福、詹先助等四人，並簽立和解書，僅因故
    未辦理所有權移轉登記，而簡朝宗、詹進瓜、林進福、詹先助等四人於購買系爭
    土地如附圖所示Ｂ部分時，其上已由被上訴人甲○○占有，渠等四人為被上訴人
    甲○○之執事者，購買上開土地之初即係供被上訴人甲○○使用，故被上訴人甲
    ○○使用系爭土地如附圖所示Ｂ部分難謂係無權占有。
三、證據：援用原審及發回前第二審之證據方法。
己、本院依職權向台灣高雄地方法院函詢原上訴人楊建基之繼承人有無拋棄繼承。
    理　　　由
甲、程序方面：
一、本件原上訴人李鎮源已於九十年十一月一日死亡，由庚○○、己○○、丁○○、
    戊○○、丑○○、子○○繼承，並提出戶籍謄本乙份為證，茲其等聲明承受訴訟
    ，應予准許。（原上訴人李鎮霖於八十九年九月八日死亡，由癸○○○、壬○○
    、乙○○、辛○○、丙○○繼承，其等已於九十年四月十二日向最高法院聲明承
    受訴訟，並經最高法院於九十年四月二十六日裁定准許其等承受訴訟在案）
二、本件上訴人楊隆輔已於八十六年八月二十五日死亡，由巳○○及辰○○繼承，有
    戶籍謄本乙份在卷可參，茲上訴人癸○○○等十一人聲明由巳○○及辰○○承受
    訴訟，亦應予准許。
三、查，依上訴人癸○○○等十一人之被繼承人李鎮源、李鎮霖之母李莊絮與詹居才
    （即上訴人戌○○之被繼承人）、林進茂（即上訴人卯○○○及寅○○之被繼承
    人）、楊建基（即上訴人巳○○及辰○○之父楊隆輔、申○○、午○○、未○○
    、亥○○○、天○○○之被繼承人）於三十六年六月二十五日就坐落高雄市○○
    區○○段一四二號土地簽訂之私有耕地租約（見原審卷第三二頁），其上之記載
    僅有各承租人之承租面積，並無各承租人之承租位置，此亦為上訴人癸○○○等
    十一人及上訴人戌○○所不爭執，故上開一四二號土地原係由上開詹居才、林進
    茂、楊建基承租人所共同承租。又上開一四二號土地於六十七年六月九日分割為
    一四二號及一四二之三號土地，於七十五年間又因地籍圖重測後，分別轉載為土
    庫段一小段五七０號及系爭三四三號土地，有高雄市楠梓區公所致原審法院函乙
    份在卷可參（見原番卷第九七頁），故系爭土地應在上開三十六年六月二十五日
    所簽訂之租約範圍內，復經本院向高雄市楠梓區公所函查上開租約情形，經該區
    公所於九十年九月二十五日函覆本院所檢送之八十四年三月十五日八十四高市楠
    區民字第二六九七函所附清冊記載，高雄市○○區○○段一小段三四三號土地即
    爭土地面積０．０四二一公頃訂有三七五租約〔見本院卷（一）第一六四、一六
    五、一六六頁〕，足認系爭土地之三七五租約迄今仍有效存在，而其目前之承租
    人則為原承租人之繼承人或其繼承人之再繼承人即上訴人戌○○等十人，由此十
    人共同承租系爭土地，因未約定各承租人之承租位置，故系爭租約是否無效或終
    止，對全體承租人係屬不可分，必須合一確定，茲雖僅戌○○上訴，惟其上訴效
    力當及於卯○○○、寅○○、巳○○、辰○○、申○○、午○○、未○○、亥○
    ○○、天○○○，故將卯○○○、寅○○、巳○○、辰○○、申○○、午○○、
    未○○、亥○○○、天○○○併列為上訴人，合先明。
四、上訴人寅○○、卯○○○、午○○、未○○、亥○○○、天○○○、申○○、巳
    ○○、辰○○未於言詞辯論期日到場，核無民事訴訟法第三百八十六條各款所列
    情形，爰依上訴人癸○○○等十一人之聲請，由其等一造辯論而為判決。
五、原上訴人楊建基死亡後，由楊隆輔、申○○、午○○、未○○、亥○○○、天○
    ○○繼承。本院前審向高雄縣政府函調被上訴人申○○、楊隆輔二人就高雄縣燕
    巢鄉○路○段二九０號土地申請耕地三七五租約變更登記之資料結果，雖附有上
    訴人午○○、未○○、亥○○○、天○○○於八十六年二月十一日所為之繼承權
    拋棄書，其上記載午○○、未○○、亥○○○、天○○○對楊建基遺產三七五租
    約耕作權拋棄，惟經本院向台灣高雄地方法院函查結果，該院函覆稱「本院尚無
    楊建基之繼承人聲明拋棄繼承之資料」，有該院致本院函一紙在卷可參〔見本院
    更（一）卷（一）第一四０頁〕，是午○○、未○○、亥○○○、天○○○四人
    既未依民法第一千一百七十四條第二項之規定以書面向法院為之，則其四人雖簽
    立繼承權拋棄書，亦不發生拋棄繼承之效力，故上訴人午○○、未○○、亥○○
    ○、天○○○仍為原被上訴人楊建基之繼承人，應承受本件訴訟，上訴人癸○○
    ○等十一人之被繼承人李鎮源、李鎮霖於本院前審已具狀聲明由楊隆輔、申○○
    、午○○、未○○、亥○○○、天○○○承受訴訟，並經本院前審裁定准許在案
    。
乙、實體方面
一、本件上訴人癸○○○等十一人主張：系爭土地原係伊等之祖母李莊絮所有，李莊
    絮死亡後，由伊等之父李鎮源、李鎮霖二人繼承，應有部分各二分之一，嗣李鎮
    霖死亡後，由上訴人癸○○○、壬○○、乙○○、辛○○、丙○○繼承，李鎮源
    死亡後，由上訴人庚○○、己○○、丁○○、戊○○、丑○○、子○○繼承。因
    李莊絮與上訴人戌○○之被繼承人詹居才於民國三十六年六月二十五日就坐落高
    雄市○○區○○段一四二號、地目旱面積一．一六四六甲訂有私有耕地租約，嗣
    奉批分訂租約而與詹居才、上訴人卯○○○、寅○○之被繼承人林進茂、上訴人
    申○○、午○○、未○○、亥○○○、天○○○、楊隆輔（已死亡，由上訴人巳
    ○○及辰○○繼承）之被繼承人楊建基訂立耕地租約。上開土地至六十七年六月
    九日始分割為一四二地號面積一．０八七二公頃及一四二之三地號面積０．０四
    二三公頃，七十五年辦理地籍圖重測時又分別轉為土庫段一小段五七０號土地面
    積一．０六九九公頃及系爭三四三號土地面積０．０四二一公頃。嗣承租人詹居
    才及林進茂分別死亡，而由詹居才之繼承人戌○○及林進茂繼承人卯○○○、寅
    ○○分別繼承上開耕地租賃契約承租人之權利義務。楊建基、卯○○○、寅○○
    及戌○○於六十四年間將承租之系爭土地如附圖所示Ｂ部分違法轉租於被上訴人
    甲○○重建寺廟，其等四人顯不自任耕作，依耕地三七五減租條例第十六條第一
    、二項規定，其等與上訴人癸○○○等十一人之被繼承人李鎮源、李鎮霖間之租
    約應歸無效。又縱認租約有效，亦因楊建基、卯○○○、寅○○及戌○○等四人
    於八十年六月十五日出具同意書放棄系爭土地之耕作權，及非因不可抗力繼續一
    年不自任耕作，依耕地三七五減租條例第十七條第一項第二款、第四款之規定，
    上訴人癸○○○等十一人之被繼承人李鎮源、李鎮霖自得終止系爭租約，而李鎮
    源及李鎮霖已於八十四年十二月十一日申請調解時，於調解申請書內聲明終止系
    爭租約，該調解申請書已送達楊建基、卯○○○、寅○○及戌○○等四人。系爭
    租約依法既屬無效或已經終止，上訴人癸○○○等十一人自得本於所有物返還請
    求權或租賃物返還請求權，請求上訴人戌○○等十人將附圖Ａ、Ｂ部分所示土地
    交付上訴人癸○○○等十一人。再被上訴人甲○○所主張之和解書並不能證明其
    有占用系爭土地如附圖所示Ｂ部分面積三十五平方公尺之權利，則被上訴人甲○
    ○繼續占有附圖所示Ｂ部分土地，即屬無權占有，爰本於所有物返還請求權請求
    被上訴人甲○○將系爭土地如附圖Ｂ部分所示地上建物拆除後，與上訴人戌○○
    等十人將該部分土地交付上訴人。（原審判決上訴人戌○○等十人應將系爭土地
    如附圖所示Ａ部分面積三八六平方公尺返還予上訴人癸○○○等十一人，並駁回
    上訴人癸○○○等十一人其餘之請求）
二、被上訴人甲○○則以：被上訴人甲○○前身係公厝，因故重修成為今日之甲○○
    。系爭土地之原所有權人李莊絮與訴外人簡朝宗、詹進瓜、林進福、詹先助，及
    當時之承租人詹居才於四十一年七月十五日，就公厝先前侵占系爭土地如附圖所
    示Ｂ部分面積三十五平方公尺成立和解，李莊絮同意該公厝繼續占有上開土地，
    且將之讓與簡朝宗、詹進瓜、林進福、詹先助等四人，如簡朝宗、詹進瓜、林進
    福、詹先助等四人需要產權登記，俟土地分割後方可為之，而簡朝宗、詹進瓜、
    林進福、詹先助等四人係當時古厝之主事者，渠等購買上開土地即係要供公厝使
    用，則被上訴人甲○○使用系爭土地如附圖所示Ｂ部分三十五平方公尺既係經買
    受人簡朝宗、詹進瓜、林進福、詹先助等四人之同意，即係有權使用，上訴人無
    權向被上訴人甲○○請求拆除地上物並返還系爭土地如附圖Ｂ所示部分等語資為
    抗辯。
    上訴人戌○○則以：其未將系爭土地如附圖Ｂ所示部分轉租予被上訴人甲○○。
    系爭土地原由詹居才耕作，詹居才死亡後，由其繼承詹居才之承租人地位，現系
    爭土地上所種植之農作物，均係由其耕作，其有繳納租金，本件出租人終止系爭
    租約不合法等詞置辯。
    上訴人午○○、未○○、亥○○○、天○○○、申○○、巳○○、辰○○則以：
    楊建基之父生前即在系爭土地上耕作，其後，由楊建基繼續耕作，承租人終止系
    爭租約不合法，何況系爭土地上如附圖所示Ａ部分係上訴人戌○○承租之位置與
    其等無關等語資為抗辯。
    上訴人寅○○則以：其被繼承人林進茂死後，由其與上訴人卯○○○二人繼承承
    租人地位，承租系爭土地，嗣因土地被徵收，故未再繳納租金，亦未在系爭土地
    如附圖所示Ａ部分上耕作等語抗辯。
三、查，上訴人癸○○○等十一人主張系爭土地原係其祖母李莊絮所有，李莊絮死亡
    後，由原上訴人李鎮源、李鎮霖二人繼承，應有部分各二分之一，嗣李鎮霖死亡
    後，由上訴人癸○○○、壬○○、乙○○、辛○○、丙○○繼承，李鎮源死亡後
    ，由上訴人庚○○、己○○、丁○○、戊○○、丑○○、子○○繼承。李莊絮於
    三十六年六月二十五日與上訴人戌○○之被繼承人詹居才訂立耕地租約，將其所
    有坐落高雄市○○區○○段一四二號旱地面積一‧一六四六甲出租與詹居才，嗣
    奉批准分訂租約，改與詹居才、上訴人卯○○○、寅○○之被繼承人林進茂及上
    訴人午○○、楊隆輔（已死亡，由上訴人巳○○、辰○○繼承）、申○○、未○
    ○、亥○○○、天○○○之被繼承人楊建基訂立耕地租約。嗣上開土地於六十七
    年六月九日分割為高雄市○○區○○段一四二號面積一‧○八七二公頃及同段一
    四二之三號面積○‧○四二三公頃土地二筆，再於七十五年間辦理地籍圖重測為
    同段一小段五七○號土地面積一‧○六九九公頃及系爭土地面積○‧○四二一公
    頃。而原承租人詹居才、林進茂死亡後，由上訴人戌○○繼承詹居才，上訴人卯
    ○○○、寅○○繼承林進茂而成為系爭耕地租約之承租人。嗣原承租人之一楊建
    基死亡，由申○○、午○○、未○○、亥○○○、天○○○、楊隆輔繼承，楊隆
    輔死亡後，由巳○○、辰○○繼承之事實，業據上訴人癸○○○等十一人提出私
    有耕地租約、同意書、土地登記謄本、戶籍謄本、高雄市寺廟登記表、繼承系統
    表、戶籍謄本等為證，並為上訴人戌○○等十人及被上訴人甲○○所不爭執，自
    堪認上訴人癸○○○等十一人所為之上開主張為真實。又上訴人癸○○○等十一
    人主張楊建基、卯○○○、寅○○及戌○○於六十四年間將承租之系爭土地如附
    圖所示Ｂ部分轉租於被上訴人甲○○重建寺廟，其等四人顯不自任耕作，其等與
    上訴人原訂租約應歸無效。又縱認租約有效，亦因戌○○、卯○○○、寅○○、
    楊建基於八十年六月十五日出具同意書放棄系爭土地之耕作權，其等四人非因不
    可抗力繼續一年不自任耕作，依耕地三七五減租條例第十七條第一項第二款、第
    四款之規定，上訴人癸○○○等十一人之被繼承人李鎮源、李鎮霖自得終止系爭
    租約，而李鎮源及李鎮霖已於八十四年十二月間以調解申請書向當時之承租人楊
    建基、卯○○○、寅○○及戌○○等四人聲明終止系爭租約云云，上訴人戌○○
    、甲○○、申○○、巳○○、辰○○則以前揭情詞置辯。經查：
（一）依被上訴人甲○○於原審所提出李莊絮與訴外人簡朝宗、詹進瓜、林進福、詹
      先助四人於四十一年七月十五日所簽立之和解書（以下簡稱系爭和解書）其上
      記載「當事人簡朝宗、詹進瓜、林進福、詹先助（後稱為乙）係楠梓區清豊里
      建築公厝主事人，興建之前，不聽業主李莊絮（後稱為甲）之警告，擅自在甲
      所有楠梓區土庫一四二號地上侵占建築公厝所，經．．．調解成立之條件如
      左：第一條乙方自認錯誤應負賠償損害及測量費用等新台幣貳仟伍百元正．．
      ．．。第二條甲方放棄提起公訴，將現被侵占部分讓與乙方。第三條以後乙方
      不得再越界擴大該建築物占有之地面，現在侵占之部分為最大範圍，現侵占面
      積柒毛貳系正。第四條如乙方需要產權登記，不得以共有土地申請登記，一切
      分割後始得為之，分割登記費用由乙方負擔。．．．『承認佃農詹居才』」，
      有該和解書影本乙份在卷可稽（見原審卷第十四、十五頁），準此，簡朝宗、
      詹進瓜、林進福、詹先助占用系爭土地建築公厝係在「四十一年七月十五日」
      系爭和解前，因不顧當時之地主李莊絮之警告，強行占用系爭土地建築，嗣始
      與李莊絮和解，李莊絮同意讓售古厝所占用之系爭土地部分予訴外人簡朝宗、
      詹進瓜、林進福、詹先助四人，並經當時之承租人詹居才所同意，是當時系爭
      土地地主即出租人李莊絮既已將公厝所占用之系爭土地如附圖所示Ｂ部分出售
      予訴外人簡朝宗、詹進瓜、林進福、詹先助四人，即無從再將公厝所占用之土
      地部分出租予當時之承租人詹居才、林進茂及楊建基使用，故李莊絮出售上開
      土地如附圖所示Ｂ部分之行為，應含有同時終止此部分土地租約之意思，故公
      厝所占用之系爭土地部分自李莊絮出售予簡朝宗、詹進瓜、林進福、詹先助四
      人之日即「四十一年七月十五日」起，不在當時承租人詹居才、林進茂及楊建
      基承租之範圍內乙節，應堪認定。則承租人詹居才之繼承人戌○○、承租人林
      進茂之繼承人寅○○、卯○○○，及承租人楊建基又如何於「六十四年」間將
      已非承租範圍內之系爭土地如附圖所示Ｂ部分轉租予被上訴人甲○○？故上訴
      人癸○○○等十一人主張上訴人戌○○、寅○○、卯○○○及楊建基於六十四
      年間違法將系爭土地如附圖所示Ｂ部分轉出租予被上訴人甲○○云云，不足採
      信。又被上訴人甲○○主張於簡朝宗、詹進瓜、林進福、詹先助購買系爭土地
      如附圖Ｂ所示部分之前，其上已有公厝，因簡朝宗等係主事者，為讓公厝能夠
      繼續使用，遂向李莊絮購買，俾供公厝使用，而該公厝於六十四年間因遭颱風
      吹襲重修即成為現今之被上訴人甲○○，甲○○占用系爭土地之位置、面積與
      公厝之位置、面積相同，甲○○並已依法為寺廟登記等情，有高雄市政府民政
      局函附甲○○寺廟登記表（見原審卷第七十一頁）在卷可按，並為上訴人癸○
      ○○等十一人所不爭執，自堪認屬實。綜上，公厝占用系爭土地如附圖所示Ｂ
      部分既經訴外人簡朝宗、詹進瓜、林進福、詹先助向上訴人癸○○○等十一人
      之被繼承人李鎮源及李鎮霖之母李莊絮所購買，其等並同意供公厝使用，而公
      厝即係被上訴人甲○○之前身，足見被上訴人甲○○使用系爭土地如附圖所示
      Ｂ部分面積三十五平方公尺，係經上開買受人簡朝宗、詹進瓜、林進福、詹先
      助之同意，並非向楊建基、卯○○○、寅○○及戌○○轉承租，故上訴人癸○
      ○○等十一人主張楊建基、卯○○○、寅○○及戌○○違法將系爭土地如附圖
      所示Ｂ部分面積三十五平方公尺轉租予被上訴人甲○○，其等與楊建基、卯○
      ○○、寅○○及戌○○間之租約無效，故被上訴人甲○○占用系爭土地如附圖
      所示Ｂ部分係無權占用，而請求被上訴人甲○○應將系爭土地如附圖所示Ｂ部
      分，面積三五平方公尺之地上建物拆除後，與上訴人戌○○等十人將上開部分
      土地交付上訴人癸○○○等十一人云云，即屬無據，不足採信。
（二）上訴人癸○○○等十一人主張楊建基、卯○○○、寅○○及戌○○等四人於八
      十年六月十五日出具同意書同意放棄系爭土地之耕作權，依耕地三七五減租條
      例第十七條第一項第二款之規定，上訴人癸○○○等十一人之被繼承人李鎮源
      、李鎮霖自得終止系爭租約，請求上訴人戌○○等十人將系爭土地如附圖所示
      Ａ部分土地面積三八六平方公尺交付上訴人癸○○○等十一人云云，為被上訴
      人戌○○所否認。經查，依楊建基、卯○○○、寅○○及戌○○於八十年六月
      十五日所出具同意書之內容觀之，渠等僅係就原承租坐落高雄市○○區○○段
      一四二號土地，重測後變為同段一小段五七０號土地部分，重新確定上開承租
      人之承租面積，並未提及系爭土地，亦未記載楊建基、卯○○○、寅○○及戌
      ○○同意放棄系爭土地之耕作權等情，有該同意書影本乙份在卷可稽（見原審
      卷第一０三頁），此外，上訴人癸○○○等十一人未能舉證證明楊建基、卯○
      ○○、寅○○及戌○○有同意放棄系爭土地之耕作權，是上訴人癸○○○等十
      一人所為之上開主張，不足採信。
（三）系爭土地如附圖所示Ａ部分土地原係上訴人癸○○○等十一人之被繼承人李鎮
      源及李鎮霖之母李莊絮出租予詹居才、楊建基及林進茂，依其等所簽訂之租賃
      契約書記載，僅有各承租人之承租面積，並無各承租人之承租位置，故系爭土
      地如附圖所示Ａ部分係上開各承租人所共同承租，而系爭土地之三七五租約迄
      今仍有效存在，則現今承租人應為原承租人之繼承人或繼承人之繼承人即上訴
      人戌○○等十人所共同承租，已如前述，準此，系爭租約係屬不可分，故系爭
      土地如附圖所示Ａ部分祗要有共同承租人之一在其上耕作，即應認符合耕地三
      七五減租條例第十七條第一項第四款自為耕作之情形，意即祗要共同承租人之
      一在系爭土地如附圖所示Ａ部分上耕作，縱其他共同承租人未在其上耕作，出
      租人即不得依耕地三七五減租條例第十七條第一項第四款終止租約。查，系爭
      土地如附圖所示Ａ部分於八十四年十月六日經高雄市楠梓區公所會同原上訴人
      李鎮霖及上訴人戌○○勘驗現場結果：該土地上確有種植麻竹五欉及椰子樹二
      棵，此有該所會勘土地事宜紀錄在卷可憑（見原審卷第三七頁），復經原審於
      八十五年十月九日及本院前審於八十六年三月十七日勘驗現場結果，其上有種
      植竹子及蔬菜，此亦有勘驗筆錄、現場略圖及照片等附卷可憑〔見原審卷第一
      一三頁至一一九頁、本院前審卷（一）第七十四頁〕，而上開竹子、椰子樹及
      蔬菜係上訴人戌○○所種植，故上訴人戌○○主張其仍於系爭土地如附圖所示
      Ａ部分上自任耕作等情，堪信屬實。又依上訴人寅○○於原審陳稱：林進茂死
      後，由伊及卯○○○繼承承租人地位，因土地已被徵收，故未再繳納租地租金
      ，亦未在系爭土地上耕作（見原審卷第一七一頁背面），上訴人申○○及原上
      訴人楊隆輔於本院前審辯稱：系爭土地是戌○○在耕作等情〔見本院前審卷（
      一）第一０二頁〕，雖足認上訴人巳○○及辰○○之被繼承人楊隆輔、申○○
      、亥○○○、午○○、未○○、天○○○、寅○○及卯○○○均非因不可抗力
      未在系爭土地如附圖所示Ａ部分上耕作已繼續逾一年，惟依前揭說明，因共同
      承租人之一即上訴人戌○○迄今仍在其上自任耕作，故上訴人癸○○○等十一
      人之被繼承人李鎮源及李鎮霖尚不得依耕地三七五減租條例第十七條第一項第
      四款終止系爭租約，其等終止租約行為不生效力，故上訴人癸○○○等十一人
      本於無效之終止租約行為，而請求上訴人戌○○等十人將系爭土地如附圖所示
      Ａ部分面積三八六平方公尺交付上訴人癸○○○等十一人，即屬無理由，不予
      准許。
四、綜上所述，被上訴人甲○○占用系爭土地如附圖所示Ｂ部分面積三五平方公尺，
    並非無權占有，且上訴人戌○○、寅○○、卯○○○及原上訴人楊建基〔已死亡
    ，由楊隆輔（已死亡，由巳○○、辰○○承受訴訟）、申○○、亥○○○、午○
    ○、未○○、天○○○承受〕並未將系爭土地如附圖所示Ｂ部分違法轉租予被上
    訴人甲○○，亦未曾同意放棄系爭土地之耕作權及無未自任耕作達一年之情形，
    上訴人癸○○○等十一人尚不得主張系爭租約無效或得終止系爭租約，故上訴人
    癸○○○等十一人以系爭租約無效或已終止為由，而本於所有物返還請求權或租
    賃物返還請求權，請求被上訴人甲○○將坐落系爭土地如附圖所示Ｂ部分，面積
    三五平方公尺之地上建物拆除後，與上訴人戌○○等十人將上開部分土地交付上
    訴人癸○○○等十一人，及上訴人戌○○等十人應將系爭土地如附圖所示Ａ部分
    面積三八六平方公尺交付上訴人癸○○○等十一人，均為無理由，應予駁回，其
    假執行之聲請亦失所附麗，應併予駁回。就系爭土地如附圖所示Ｂ部分面積三十
    五平方公尺部分，原審為上訴人癸○○○等十一人敗訴之判決，及駁回其假執行
    之聲請，並無不合。癸○○○等十一人上訴意旨指摘原審此部分判決不當，求予
    廢棄改判，為無理由，應予駁回。至於系爭土地如附圖所示Ａ部分面積三八六平
    方公尺部分，原審判命上訴人戌○○等十人應將之交付上訴人癸○○○等十一人
    ，並為假執行之宣告，自有未洽。戌○○等十人上訴意旨指摘原審此部分之判決
    不當，求予廢棄改判，為有理由，自應由本院予以廢棄，改判如主文第二項所示
    。
五、本件事證已臻明確，兩造其餘攻擊防禦方法於判決結果不生影響，故不再一一論
    述，併此明。
六、據上論結，本件上訴人戌○○等十人之上訴為有理由，上訴人癸○○○等十一人
    之上訴為無理由，爰依民事訴訟法第四百四十九條第一項、第四百五十條、第四
    百六十三條、第三百八十五條第一項前段、第七十八條、第八十五條第一項前段
    ，判決如主文。
中　　　華　　　民　　　國　　九十一　　年　　　十　　　月　　二十三　　日
                                      臺灣高等法院高雄分院民事第三庭
~B1審判長法官　張國彬
~B2　　　法官　徐文祥
~B3　　　法官　鄭月霞
右為正本係照原本作成。
如對本判決上訴，須於判決送達後二十日內向本院提出上訴狀，其未表明上訴理由者
，應於上訴後二十日內向本院提出上訴理由書（均須按他造當事人之人數附繕本）。
上訴時應提出委任律師或具有律師資格之人之委任狀，並依附註條文規定辦理。
~B法院書記官　楊茱宜
中　　　華　　　民　　　國　　九十一　　年　　　十　　　月　　二十三　　日
附註：
民事訴訟法第四百六十六條之一：對於第二審判決上訴，上訴人應委任律師為訴訟代
理人，但上訴人或其法定代理人具有律師資格者，不在此限。
上訴人之配偶、三親等內之血親、二親等內之姻親，或上訴人為法人、中央或地方機
關時，其所屬專任人員具有律師資格並經法院認適當者，亦得為第三審訴訟代理人。
第一項但書及第二項情形，應於提起上訴或委任時釋明之。
